臺灣士林地方法院民事判決　　　　　　　92年度簡上字第80號
上　訴　人　甲○○
兼訴訟代理　乙○○
人
被上訴人　　丙○○
訴訟代理人　丁○○
上列當事人間請求確認本票債權不存在事件，上訴人對於中華民
國91年11月22日本院士林簡易庭91年度士簡字第319號第一審判
決提起上訴，本院於94年5月3日言詞辯論終結，判決如下：
    主  文
原判決廢棄。
被上訴人持有上訴人共同簽發如附表所示之本票債權不存在。
第一、二審訴訟費用由被上訴人負擔。
    事實及理由
一、上訴人起訴主張︰
  (一)上訴人前以登記為上訴人甲○○所有座落台北市○○區○○
    段3 小段298 地號土地應有部份90827 分之35及其上門牌台
    北市○○路198 巷21弄6 號建物（下稱系爭四維路房地），
    而此抵押權擔保部份，先後借款7 筆，上訴人並分別簽發如
    本票明細表（如附件）所示編號1 至7 之本票為憑證及擔保
    ，金額共計6,594,000 元；嗣系爭四維路房地經第一順位抵
    押權人台北銀行股份有限公司（下稱台北銀行）聲請執行拍
    賣，因該房地係國宅，為免拍賣價金不足償債，經被上訴人
    代理人之提議，上訴人乙○○乃與其達成協議（86年10月21
    日），由上訴人經執行程序承受系爭四維路房地，並約定以
    7,500,000 元為價金，扣除第一順位銀行貸款及稅捐後之餘
    額，抵償借款債務，而經執行事件分配結果，第一順位台北
    銀行之債權額及土地增值稅分別為677,382 元、169,463 元
    ，扣除後抵償上開借款，已全部清償，且尚有餘額59,155元
    。上訴人所指應扣除之房屋稅、地價稅77,649元部份，實際
    上未受分配，被上訴人亦未繳納，迄今仍屬上訴人甲○○應
    負擔之公法上之義務，自不應扣除。
  (二)至於上訴人所指之借款總額10,490,000元，其中3,900,000
    元係訴外人谷美燕之借款，而以如本票明細表編號8 、9 之
    本票為擔保，並以谷美燕所有座落台北市○○區○○段4 小
    段94地號土地應有部份500 分之125 及其上門牌台北市○○
    路○ 段312 號建物（下稱系爭成功路房地），設定第二、三
    順位之抵押權登記予被上訴人，與前項系爭四維路房地擔保
    之借款無關，就編號8 部份，發票人僅谷美燕，上訴人不負
    擔保責任，編號9 部份，上訴人甲○○亦不負擔保責任。
  (三)如本票明細表編號1 至3 所示本票，所擔保之借款已全部清
    償，且該等本票之請求權亦罹於3 年之時效而消滅，被上訴
    人竟又執該三紙本票，主張部份未受償，聲請鈞院裁定如附
    表所示部份准予強制執行，上訴人自有提起確認之訴之法律
    上利益，爰請求確認如附表所示本票債權不存在。
二、被上訴人則抗辯︰
  (一)上訴人乙○○於78年7 月起至86年10月下旬，陸續向上訴人
    借款，本金共計10,490,000元，除分別以系爭四維路房地及
    成功路房地設定抵押權予被上訴人外，並由上訴人及谷美燕
    ，簽發如本票明細表所示之本票九紙作為借款憑證，然上開
    債務遲未清償，嗣上訴人分別於台灣台北地方法院86年度民
    執天字第15557 號及本院87年度執字第5535號強制執行事件
    ，各自受償5,492,808 元及2,501,514 元，合計尚不足本金
    2,499,678 元，若加計違約金及利息，則未受償金額更高。
    原借款雖分為二大部分，即6,594,000 元與3,900,000 元，
    但真正主債務人為上訴人乙○○，且擔保之九紙本票之發票
    人有上訴人二人共同簽發者，有上訴人甲○○、谷美燕單獨
    簽發者，及三人共同簽發者，又被上訴人另執有上訴人一同
    簽立1,000,000 元之借款憑證，可知渠三人係共同對相互之
    債務負連帶責任。而依協議抵償債務之承諾書所載內容，7,
    500,000 元除應扣除台北銀行之債權額及土地增值稅外，並
    應扣除房屋稅、地價稅77,649元，尚不足18,494元，且依承
    諾書被上訴人僅同意抵償上訴人乙○○債務之一部份，並未
    明示抵償何筆。
  (二)嗣因上訴人屢經催討，均避不見面，被上訴人始提出本票明
    細表編號1 至3 之本票，就未受償之餘額，聲請本院准予強
    制執行。至於時效部份，請求權如罹於時效，債務人僅得以
    時效抗辯，並非原債權債務已不存在，且被上訴人已於執行
    事件提出本票受分配，時效已中斷，自分配完畢重行起算仍
    未罹於時效，上訴人訴請確認本票債權不存在自無理由。
三、本件經原法院判決駁回上訴人之訴，上訴人提起上訴，聲明
    求為判決如主文所示。被上訴人則聲明求為判決駁回上訴。
四、按確認法律關係之訴，非原告有即受確認判決之法律上利益
    者，不得提起之，民事訴訟法第247 條第1 項前段定有明文
    ；又民事訴訟法第247 條所謂即受確認判決之法律上利益，
    係指因法律關係之存否不明確，致原告在私法上之地位有受
    侵害之危險，而此項危險得以對於被告之確認判決除去之者
    而言，故確認法律關係成立或不成立之訴，苟具備前開要件
    ，即得謂有即受確認判決之法律上利益，縱其所求確認者為
    他人間之法律關係，亦非不得提起（最高法院42年臺上字第
    1031號判例參照）。本件上訴人主張被上訴人持有本票明細
    表編號1 至3 所示本票，對其已無本票債權存在，惟被上訴
    人卻主張如附表所示金額未受償，持以向本院聲請裁定准予
    強制執行，而經本院以90年度票字第2549號裁定准許在案，
    顯然兩造就上開本票債權法律關係有所爭執，該法律關係之
    存否不明確，並致上訴人私法上之地位有受侵害之危險，而
    此危險得因對於被上訴人之確認判決予以除去，是以上訴人
    提起本件確認本票債權不存在之訴，有即受確認判決之法律
    上利益，自屬合法，應予敘明。
五、本件兩造不爭執之事實︰
  (一)被上訴人持有如本票明細表（如附件）所示之本票共九紙。
  (二)原登記為上訴人甲○○所有座落台北市○○區○○段3小段
    298 地號土地應有部分90827 分之35及其上門牌台北市○○
    路198 巷21弄6 號建物（即系爭四維路房地），曾設定第二
    至第四順位之抵押權登記予被上訴人，以擔保上訴人之債務
    。另原登記為谷美燕所有座落台北市○○區○○段4 小段94
    地號土地應有部分500 分之125 及其上門牌台北市○○路○
    段312 號建物（即系爭成功路房地），亦曾設定第二、三順
    位之抵押權登記予被上訴人，以擔保谷美燕之債務。前項本
    票明細表之本票，即為前述抵押權所擔保借款債權之憑證，
    每筆借款之金額、時間，係依各紙本票面額，按發票日先後
    分別借貸。
  (三)系爭四維路房地嗣經第一順位抵押權人台北銀行聲請台灣台
    北地方法院強制執行拍賣（北院86民執天字第15557 號），
    其間86年10月21日上訴人乙○○與被上訴人（授權代理人）
    協議，由被上訴人經執行程序以債權人地位承受系爭四維路
    房地所有權之方式以處理債務，並約定以7,500,000 元為價
    金，扣除第一順位抵押權人實際之債權（即銀行貸款）及稅
    捐（增值稅等）後之餘額，抵償債務之一部份。
  (四)前項台灣台北地方法院86年度民執天字第15557 號強制執行
    事件，被上訴人係提出本票明細表編號1 至7 之本票為債權
    之憑證，行使抵押權參與分配受償。該事件依分配表（分配
    期日87年10月27日）所示，執行拍賣所得計6,400,000 元，
    分配結果，扣繳之土地增值稅款為169,463 元，除執行費用
    外，第一順位抵押權人台北銀行股份有限公司之借款債權為
    677, 382元，足額受償，被上訴人受分配債權金額為5,492,
    808 元（不足額），另台北市稅捐稽徵處之房屋稅、地價稅
    共77,649元之債權，全未受償。
  (五)系爭成功路房地，亦經第一順位抵押權人台北銀行股份有限
    公司聲請本院強制執行拍賣（本院87年度執字第5535號），
    被上訴人係提出本票明細表編號8 、9 之本票為債權之憑證
    ，行使抵押權參與分配受償。該事件執行拍賣所得，除執行
    費外，被上訴人於88年2 月2 日受償分配債權金額為2,484,
    004 元（含執行費共2,501,514 元）。
  (六)上訴人於90年8月22日以本票明細表編號1至3所示之本票三紙
    ，主張部分面額未受償，而聲請本院於90年8 月31日核發90
    年度票字第2549號本票准予強制執行之裁定，業已確定。
六、得心證之理由︰
    被上訴人主張本票明細表編號1 至3 所示本票（下稱系爭三
    紙本票）擔保之借款，已經全部清償，且本票之請求權亦罹
    於時效而消滅，如附表所示本票債權不存在等語，被上訴人
    則以前詞置辯。是以，本件之爭點即在於︰(一)86年10月21日
    上訴人乙○○與被上訴人約定以7,500,000 元為價金處理債
    務之協議，抵償債務之金額是否應扣除房屋稅、地價稅77,6
    49（即被上訴人受清償金額應為6,575,50 6元或6,653,155
    元）？(二)系爭三紙本票債務是否已因清償而消滅？(三)系爭三
    紙本票債權是否已罹於時效致本票債權不存在？茲分別論述
    如下︰
  (一)86年10月21日上訴人乙○○與被上訴人約定以7,500,000 元
    為價金處理債務之協議，抵償債務之金額是否應扣除房屋稅
    、地價稅77,649（即被上訴人受清償金額應為6,575,506 元
    或6,653,155 元）？
    被上訴人雖主張依86年10月21日協議抵償債務之承諾書中所
    載「扣除銀行貸款、稅捐（增值稅等）餘款抵償債務之一部
    份」內容觀之，自應扣除房屋稅、地價稅77,649元云云。惟
    查，依上開協議內容扣除之台北銀行債權677,382 元及增值
    稅169,463 元，係經由台灣台北地方法院86年度民執天字第
    15557 號執行分配程序，核實扣予台北市稅捐稽徵處及分配
    予台北銀行之金額，亦即扣除清償上訴人債務部份之性質，
    至於兩造爭執之房屋稅、地價稅77,649元部份，實際上並未
    經由上開分配程序受償，有上開執行事件之分配表影本在卷
    足憑。而被上訴人並未另行代償上開稅款，為其所不爭執，
    如上開稅款未繳納，迄今仍屬原房地所有權人即上訴人甲○
    ○公法上之債務，自不應予以扣除。準此，以兩造協議之價
    金7,500,000 元，扣除上開清償台北銀行債務及土地增值稅
    後，抵償債務之金額應為6,653,155 元，亦即經由此部份執
    行程序，執行系爭四維路房地，被上訴人受清償之金額應以
    6,653,155 元計之。
  (二)系爭三紙本票債務是否已因清償而消滅？
  1.本票及借款債權債務關係應總額計算或各筆獨立？
    被上訴人雖主張上訴人乙○○陸續向上訴人借款，本金共計
    10,490,000元，嗣經上訴人分別於前述二件強制執行事件，
    各自受償部份金額後，合計尚不足本金2,499,678 元，加計
    利息違約金更高，上訴人係就未受償餘額聲請本票裁定云云
    。惟查，如本票明細表所示之本票，乃系爭四維路房地及成
    功路房地分別設定抵押權所擔保借款債權之憑證，每筆借款
    之金額、時間，係依各紙本票面額、按發票日先後分別借貸
    ，已如前述，足見每紙本票所表彰之每筆借貸關係，均係各
    自獨立分別成立之法律關係，故各紙本票是否有債權消滅之
    原因即應個別視之。本件被上訴人於台灣台北地方法院86年
    度民執天字第15557 號執行事件，係提出本票明細表編號1
    至7 之本票為債權之憑證，參與分配受償，亦如前述，則於
    該件程序中，上訴人所受償之金額，自係針對此七紙本票所
    表彰之借款而為清償，而無從及於被上訴人嗣後在本院87年
    度民執勇字第5535號執行事件所提出本票明細表編號8 、9
    所示之本票。
  2.第(一)項清償金額，抵充債務之順序為何？
  (1)如前所述，經由執行系爭四維路房地，被上訴人受清償之金
    額應以6, 653,155元計之，而此部份清償，係針對本票明細
    表編號1 至7 之本票所為，亦如前述。則依卷附台灣台北地
    方法院86年度民執天字第15557 號執行事件分配表所示，被
    上訴人所陳報債權係65,940,000元，亦即本金部份（不含利
    息或違約金），應認被上訴人係行使本金部份之請求權，則
    以上開清償金額，此部份七紙本票之本金均已足額清償。
  (2)次按，對於一人負擔數宗債務而其給付之種類相同者，如清
    償人所提出之給付，不足清償全部債額時，由清償人於清償
    時，指定其應抵充之債務。民法第321 條定有明文。如清償
    人不為該條之指定者，則應依民法第322 條之規定定其應抵
    充之債務。而在不同種類債務之抵充順序，則應先抵充費用
    、次充利息、次充原本。民法第323 條亦規定甚明。縱使以
    上開本金加計本票自到期日起至前述分配表計息截止日即87
    年7 月14日止，按年息6%計算法定利息之方式予以計算債權
    額（被上訴人未主張上訴人遲延付息之時間，以本票到期日
    起算，係利息可能之最高額），而無法全部清償之情形，上
    訴人未指定應抵充之債務，則於抵充各筆本票利息後之餘額
    ，亦應依民法第322 條規定定其抵充順序。經核，本票明細
    表編號1 至7 之本票，自各到期日起至87年7 月14日止，按
    前述利率計算利息，金額分別為94,389元、1,048,767 元、
    516,822 元、62,019元、765,238 元、68,871元、194,862
    元，共計2,750,968 元。則上開清償金額6, 653,155元，先
    抵充利息後，餘額3,902,187 元，應依民法第322 條規定定
    其抵充原本之順序。而本票明細表編號1 至7 之本票均已屆
    清償期，依民法第322 條第2 款規定︰「債務均已屆清償期
    或均未屆清償期者，以債務之擔保最少者，儘先抵充；擔保
    相等者，以債務人因清償而獲益最多者，儘先抵充；獲益相
    等者，以先到期之債務，儘先抵充。」，應以擔保最少，發
    票人僅上訴人甲○○一人即編號4 之本票最優先抵充，其餘
    六紙本票發票人人數相同，清償獲益亦相等，自應以先到期
    者，即編號1 、2 為優先，再次為編號3 ，後續為編號5、6
    ，最末為編號7 ，而抵充順序相等者，則各按比例抵充之。
    準此，依此抵充順序，上開清償金額先充利息後之餘額3,
    902,187 元，依序抵充編號4 之本票120,000 元，再抵充編
    號1 、2 之本票180,000 元、2,000,000 元，再抵充編號3
    之本票1,000,000 元，尚有餘額，足見依此加計利息方式計
    算，編號1 至3 之本票債務，亦經全部清償而消滅。
  (三)系爭三紙本票請求權是否已罹於時效致本票債權不存在？
    按「消滅時效之效果，僅係債務人取得拒絕給付之抗辯權，
    原來之權利並未消滅。票據法第22條第1 項之規定，就本票
    言，係本票發票人取得拒絕給付之抗辯權，並非本票權利本
    體當然消滅不存在，執票人不得再行主張。本件上訴人之本
    票權利，縱如原審認定因上訴人未於三年間行使而消滅，本
    票發票人即被上訴人僅取得拒絕給付之抗辯權，於上訴人行
    使權利時予以抗辯而已，其據以請求確認上訴人之本票權利
    不存在，仍屬於法無據。」，有最高法院75年度台上字第16
    52號判決要旨足參。可知本票請求權縱已罹於時效，亦不得
    據以訴請確認本票債權不存在，況且，系爭三紙本票之債務
    已經清償，本票債權已不存在，已如前述，自無再就本項爭
    點加以論述之必要，併此敘明。
六、綜上所述，如本票明細表編號1 至3 所示本票債務，於系爭
    四維路房地強制執行事件受償後，本金部份業經上訴人清償
    而全部消滅，被上訴人抗辯部份面額未受償，尚非有據。從
    而，上訴人訴請確認被上訴人持有上訴人共同簽發如附表所
    示之本票債權不存在，為有理由，應予准許。原審為上訴人
    敗訴之判決，尚有未洽，上訴意旨指摘原判決不當，求予廢
    棄改判，為有理由，爰由本院予以廢棄，改判如主文第2 項
    所示。
七、本件判決基礎已臻明確，兩造其餘之攻擊防禦方法及訴訟資
    料經本院斟酌後，核與判決不生影響，無一一論述之必要，
    併予敘明。
八、據上論結，本件上訴為有理由，依民事訴訟法第436條之1第
    3 項、第450 條、第78條，判決如主文。
中　　華　　民　　國　　94　　年　　5 　　月　　17　　日
                  民事第二庭  審判長法  官  陳介源
                                    法  官  方彬彬
                                    法  官  施月燿
以上正本證明與原本無異。
本判決不得上訴。
中　　華　　民　　國　　94　　年　　5 　　月　　20　　日
                                    書記官  韓金發
附表︰
┌─────────────────────────────────────────┐
│本票附表︰至清償日止利息按週年利率百分之六計算                  90年度票字第2549號│
├─┬──────┬─────────┬──────┬──────┬────┬───┤
│編│發  票  日　│ 票   面   金  額 │到   期   日│利息起算日  │票據號碼│ 備考 │
│號│            │（新  台  幣）    │            │            │        │      │
├─┼──────┼─────────┼──────┼──────┼────┼───┤
│１│78年09月06日│壹佰萬元中之未償金│78年12月05日│88年4月28日 │041876  │      │
│  │            │額參拾肆萬陸仟貳佰│            │            │        │      │
│  │            │捌拾柒元          │            │            │        │      │
├─┼──────┼─────────┼──────┼──────┼────┼───┤
│２│78年07月21日│貳佰萬元中之未償金│78年10月20日│88年4月28日 │0000000 │      │
│  │            │額陸拾玖萬貳仟伍佰│            │            │        │      │
│  │            │柒拾參元          │            │            │        │      │
├─┼──────┼─────────┼──────┼──────┼────┼───┤
│３│78年07月21日│壹拾捌萬元中之未償│78年10月20日│88年4月28日 │0000000 │      │
│  │            │金額陸萬貳仟參佰參│            │            │        │      │
│  │            │拾貳元            │            │            │        │      │
└─┴──────┴─────────┴──────┴──────┴────┴───┘
附件︰
本票明細表
┌─┬──────┬──────┬──────┬────────┬────┬────────┐
│編│發  票  日　│票 面 金 額 │到   期  日 │發    票    人  │票據號碼│ 備          註 │
│號│            │（新台幣）  │            │                │        │                │
├─┼──────┼──────┼──────┼────────┼────┼────────┤
│１│78年07月21日│180,000元   │78年10月20日│甲○○、乙○○  │0000000 │                │
├─┼──────┼──────┼──────┼────────┼────┼────────┤
│２│78年07月21日│2,000,000元 │78年10月20日│甲○○、乙○○  │0000000 │                │
├─┼──────┼──────┼──────┼────────┼────┼────────┤
│３│78年09月06日│1,000,000元 │78年12月05日│甲○○、乙○○  │041876  │                │
├─┼──────┼──────┼──────┼────────┼────┼────────┤
│４│78年09月06日│120,000元   │78年12月05日│甲○○          │0000000 │                │
├─┼──────┼──────┼──────┼────────┼────┼────────┤
│５│81年06月29日│2,200,000元 │81年09月28日│甲○○、谷美燕  │071352  │                │
├─┼──────┼──────┼──────┼────────┼────┼────────┤
│６│81年06年29日│198,000元   │81年09月28日│甲○○、谷美燕  │071351  │                │
├─┼──────┼──────┼──────┼────────┼────┼────────┤
│７│83年08月31日│896,000元   │83年11月30日│甲○○、谷美燕  │002109  │                │
├─┼──────┼──────┼──────┼────────┼────┼────────┤
│８│86年05月22日│3,000,000元 │86年06月31日│谷美燕          │43072   │                │
├─┼──────┼──────┼──────┼────────┼────┼────────┤
│９│86年10月21日│900,000元   │86年12月30日│谷美燕、乙○○  │43027   │甲○○是否為共同│
│  │            │            │            │                │        │發票人兩造有爭執│
└─┴──────┴──────┴──────┴────────┴────┴────────┘
附註：
１、於北院86民執天1557號執行事件，提出為債權證明予以受償之
    本票為編號1至7
２、於本院87民執勇5535號執行事件，提出為債權證明予以受償之
    本票為編號8、9
